【裁判字號】    98,建,79
【裁判日期】    990513
【裁判案由】    給付工程款
【裁判全文】
臺灣高雄地方法院民事判決                98年度建字第79號
原      告
即反訴被告  尚昇科技有限公司
法定代理人  甲○○
訴訟代理人  王家鈺律師
複 代理 人  曾清山律師
            程高雄律師
被      告
即反訴原告  育興科技股份有限公司
法定代理人  乙○○
訴訟代理人  侯永福律師
上列當事人間請求給付工程款事件，本院於民國99年4 月29 日
言詞辯論終結，判決如下：
    主      文
原告之訴及假執行之聲請均駁回。
訴訟費用由原告負擔。
反訴被告應給付反訴原告新臺幣玖拾伍萬壹仟玖佰壹拾伍元，及
自民國九十八年十一月十一日起至清償日止，按週年利率百分之
五計算之利息。
反訴訴訟費用由反訴被告負擔。
本判決第三項於反訴原告以新臺幣參拾壹萬柒仟參佰零伍元供擔
保後得假執行得假執行；如反訴被告以新臺幣玖拾伍萬壹仟玖佰
壹拾伍元為反訴原告預供擔保後，得免為假執行。
    事實及理由
甲、程序事項：
一、按被告於言詞辯論終結前，得在本訴繫屬之法院，對於原告
    及就訴訟標的必須合一確定之人提起反訴；反訴之標的，與
    本訴之標的及防禦方法不相牽連者，不得提起，民事訴訟法
    第259 條、第260 條第1 項定有明文。本件被告即反訴原告
    於民國98年11月3 日，具狀提起反訴，請求原告即反訴被告
    應給付被告就原告為全部施作完成之「第二級古蹟下淡水溪
    鐵橋修復工程- 水刀除鏽除漆」（下稱系爭工程）所為之瑕
    疵修繕費用，及重為發包繼續施作之所增加之費用，於抵銷
    抗辯後，請求反訴被告應給付反訴原告新臺幣（下同）951,
    915 元，及自反訴狀繕本送達原告翌日起至清償日止按週年
    利率5 ％計算之利息，因兩造就系爭工程所簽訂契約，即為
    原告於本件向被告請求給付工程款及保留款之依據，且被告
    以反訴標的為抵銷抗辯，核與依前開規定所示提起反訴之要
    件相符，是本件被告提起反訴，應予准許，合先敘明。
二、又按訴狀送達後，原告不得將原訴變更或追加。但擴張或減
    縮應受判決事項之聲明者，不在此限。民事訴訟法第255 條
    第1 項第3 款定有明文。本件原告起訴原請求：(一)被告應給
    付原告1,898,594 元，及自起訴狀繕本送達之翌日起至清償
    日止，按週年利率5 ％計算之利息；(二)原告願供擔保請准宣
    告假執行；嗣於本院審理中，於98年11月5 日具狀減縮聲明
    為：被告應給付原告1,740,324 元及自起訴狀繕本送達之翌
    日起至清償日止按週年利率5 ％計算之利息，核屬減縮應受
    判決事項之聲明，而與首揭規定相符，應予准許。
乙、實體部分：
壹、本訴部分：
一、本件原告主張：兩造於96年9 月21日簽定系爭工程之契約（
    下稱系爭契約），由原告以總價10,609,790元，承攬施作系
    爭工程，該工程之內容為高屏舊鐵橋之19座鋼桁架（編號：
    K1 -K8、K14-K24 ）及橋墩（編號：P1-P8 、P13-P23 ）水
    刀除鏽除漆工程，並約定被告應於每月30日按完成（架）數
    量估驗，保留款10％，隔月30日結帳，票期30天。又系爭工
    程編號K14- K20鋼桁架及橋墩均位於高屏溪行水區，而被告
    自系爭工程於97年1 月28日開工後，並未按系爭契約提供足
    量之高空施工鷹架及高空作業車，致原告必須與油漆包商共
    同使用僅有之4 座高空鷹架，致原告施工進度大受影響；另
    因被告亦未及時搭建橋下安全護網、拆除橋上鐵軌及枕木、
    修復被颱風沖毀之施工便橋等配套措施，使原告無從整體施
    作系爭工程，而必須將鋼桁架與橋墩分開施作，是以工程估
    驗款亦無從以如系爭契約約定以整座鋼桁架與橋墩作為1 計
    算單位進行估驗付款，因此兩造於施工現場議定工程款之計
    算方式：(1)每座鐵橋分上半部及下半部個別計算，且以2 座
    鐵橋之上半部併為1 座、2 座鐵橋之下半部併為另1 座之方
    式核價；(2)每座鐵橋之工程款為總工程款10,609,790/19 座
    鐵橋＝558,410 元，除鏽除漆每平方公尺之價金為190 元。
    而原告除編號K14-K17 鋼桁架及其下橋墩已完工外，另已依
    約為編號K18 、K19 鋼桁架除鏽除漆完畢，就編號K20 、K2
    1 鋼桁架已分別施作約20％、80％，連同編號K14- K17部分
    總施工數量為18,800平方公尺，然被告並未依約給付原告編
    號K18- K21 10 ％之工程款，以及編號K14- K17之工程保留
    款22 3,364元，是原告應給付被告之工程款應為3,750,600
    元（18,800×190 ＋18,800×190 ×5 ％〈營業稅〉＝3,75
    0,600 ），扣除被告已給付之K14-K17 之估驗款2,010,276
    元，被告共積欠1,740,324 元尚未給付予原告，且未依約鋪
    設施工便道及施工架，是原告不得已於97年8 月24日停工，
    並於97年9 月5 日以存證信函催告被告給付編號K14-K17 之
    保留款及編號K18-K21 之工程款，然被告仍置之不理。為此
    ，原告主張以本件起訴狀繕本之送達為終止系爭承攬契約之
    意思表示，並依系爭契約法律關係提起本訴，並聲明求為判
    決：(一)被告應給付原告1,740,324 元，及自本件起訴狀送達
    繕本翌日起至清償日止，按週年利率5 ％計算之利息；(二)原
    告願供擔保請准宣告假執行。
二、被告則以：原告已完成之鋼桁架編號K14-K17 鋼桁架及其下
    橋墩除鏽除漆工程部分，且被告均已給付90％之估驗款2,01
    0,276 元；至鋼桁架編號K18 鋼桁架及其下橋墩部分，原告
    並未施做；編號K19 鋼桁架下半部有1/2 未施作；K20 、21
    鋼桁架及橋墩原告均未施作，且依系爭契約約定「每月30日
    完成（架）數量估驗」，係指原告需完成1 「架」，亦即包
    括鋼桁架及橋墩始得請求估驗款，是K18-K21 鋼桁架之工程
    估驗款，因該部分工程全部或部分未完工，原告均尚不得領
    取。況因系爭契約並未約定原告得分部或比例交付所施作之
    工程，僅約定全部工程之總價額，原告自無以部分完工之工
    程請求按比例給付款項。另編號K14-K17 10％保留款223,36
    4 元部分，前因該部分工程尚未驗收，故原告本不得領取，
    雖於本件訴訟中系爭工程現已驗收完畢，然縱認原告得請求
    上開款項，惟依系爭工程合約之約定，原告每月至少應完成
    2 座，然原告自97年1 月28日至97年8 月17日共8 個月時間
    ，原告僅完成編號K14-K174座鐵橋，已陷於給付遲延，且因
    原告遲延工期，造成被告所設置之施工便道、便橋而支出費
    用905,022 元，以及被告無償提供原告施作系爭工程所需之
    高空升降機、高空作業車，因原告保管不當，遭水淹沒，致
    被告受有支出修復費用之損害118,300 元，被告自均得主張
    抵銷原告上開請求之費用。再者，編號K14-K17 工程雖已完
    工並給付估驗款，嗣經被告同意折讓28,576元，故原告應退
    稅金1,429 元予被告，惟原告迄未退還，被告得依不當得利
    規定請求返還並主張抵銷。另原告就系爭工程之施工進度嚴
    重落後，且自97年8 月17日無故撤離工地，經被告催告後仍
    拒不復工，致被告需委請以第3 人代為修補瑕疵並繼續施作
    系爭工程，是原告終止契約自屬無據，因而多支出之費用共
    計2,290,670 元，被告自得依民法第231 條之規定向原告請
    求賠償並主張抵銷等語資為抗辯。並聲明：(一)原告之訴及假
    執行之聲請均駁回；(二)如受不利判決，願供擔保，請准宣告
    免為假執行。
三、爭執與不爭執事項：
（一）不爭執部分：
    (一)兩造於96年9 月21日簽訂系爭契約，原告並於97年1 月28
      日開工，原告已完成鋼桁架編號K14-K17 （含橋墩）除鏽
      除漆工程，並於97年8 月17日停工。
    (二)系爭工程之付款方法為「每月按完成（架）數量估驗，保
      留款10％，隔月30日結帳，票期30天。」
    (三)原告對於會勘鑑定時曾到場並簽名不爭執惟否認鑑定報告
      之真正及有全程參與。
    (四)原告對被告所主張原告應退稅金1,429 元予被告之事實不
      爭執。
（二）爭執部分：
    (一)原告請求被告按施作面積給付編號K18-K21 部分之工程款
      有無理由？
    (二)原告請求被告給付編號K14-K17 部分之保留款有無理由？
    (三)原告主張終止系爭契約是否有理由？
    (四)原告於97年8 月17日停工有無理由？被告以原告遲延給付
      所致需重新施作施工便道、便橋之費用、未盡保管機具責
      任致機具毀損之修復費用、擅自停工致被告需委請第三人
      修補及完成系爭工程所支出之費用及原告應退稅款為由，
      主張抵銷是否有據？如可，其金額為若干？
四、得心證之理由：
（一）就原告請求被告按施作面積給付編號K18-K21 部分之工程
      款有無理由部分：
    (一)按解釋意思表示，應探求當事人之真意，不得拘泥於所用
      之辭句，民法第98條亦定有明文。又解釋私人之契約應通
      觀全文，應於文義上及論理上詳為推求，不得拘泥字面，
      並斟酌立約當時之情形，以期不失立約人之真意，最高法
      院著有18年上字第1727號、19年上字第判例可參。次按，
      承攬，係謂當事人約定，一方為他方完成一定之工作，他
      方俟工作完成，給付報酬之契約，民法第490 條定有明文
      ；又，報酬應於工作交付時給付之，無須交付者，應於工
      作完成時給付之；工作係分部交付，而報酬係就各部分定
      之者，應於每部分交付時，給付該部分之報酬，同法第50
      5 條第1 項、第2 項亦有明文。足見除當事人間另有特約
      外，定作人僅對於承攬人完成之工作，負有給付報酬之義
      務（最高法院84年度台上字第2227號判決意旨參照）。又
      當事人主張有利於己之事實者，就其事實有舉證之責任，
      民事訴訟法第277 條亦定有明文。
    (二)查兩造所簽訂之系爭契約略以：範圍：19座鋼桁架與橋墩
      水刀除鏽除漆，承攬價：單價190/ m2 ；數量55,841 m2
      ；總價10,609,790元。付款方法：每月30日按完成（架）
      數量估驗，保留款10％，隔月30日結帳，票期30天。工程
      期限：配合甲方（即被告）施工需求（每月至少完成兩座
      ）。是系爭契約既約定標的內容為19「座」鋼桁架及橋墩
      ，且施工期限亦標定以「座」為單位，應可認所謂1 座之
      定義應包含鋼桁架及其下橋墩。另雖該契約就付款方法之
      約定，文義上係以「架」為單位，然觀諸該契約整體，應
      可認原告依該契約約定，則該「架」仍應指鋼桁架極其下
      橋墩，即原告需於完成1 座（即1 鋼桁架與其下橋墩）後
      ，始得請驗請款之程序。苟否，在該契約中並未就橋墩之
      付款方式另有約定之情況下，則系爭工程之橋墩部分便完
      全被排除於估驗請款之程序外，顯不符兩造訂約之真意；
      況原告於本院審理時亦自承：每座鐵橋分為上半部及下半
      部各別計算，以2 座鐵橋之上半部併為1 座，2 座鐵橋之
      下半部併為另1 座之方式核價，是兩造因為事後施作結果
      另行合意等語（見本院卷第187 頁），益徵兩造締約之初
      之真意，應係原告於完成包括鋼桁架及其下橋墩之一座後
      ，始得請驗請款。原告雖主張兩造於施工過程中，曾合意
      變更估驗付款方式為：每座鐵橋分上半部及下半部個別計
      算，且以2 座鐵橋之上半部併為1 座、2 座鐵橋之下半部
      併為另1 座之方式核價，惟並未對此有利於其之事實舉證
      以實其說，在被告予以否認之情形下，僅空言兩造有口頭
      為此合意，且編號K14 、K15 兩座鋼桁架及橋墩之估驗款
      亦以此方式計價，已難盡信。況原告於計算本件所請求之
      工程款，復又捨其所主張上開兩造嗣後變更之請款方式不
      為，而另主張被告應依原告所施作之除鏽除漆面積按每座
      鋼桁架與橋墩比例付款，且亦未提出足資證明兩造另有為
      依施作面積付款合意之證據，復未能證明系爭工程得將已
      施作部分先行按比例交付等情，是原告主張上開不同於系
      爭契約約定之估驗請款方式，均難認有理由。雖原告復主
      張因自97年6 月6 日至97年7 月3 日長達28日之期間內，
      因施工便道遭豪雨、溪水沖刷流失、毀損，導致原告無法
      施作鐵橋之下半部，在被告未能提供完備之施工便道之情
      形下，兩造方屈就現況而合意每座鐵橋分為上半部及下半
      部各別計算云云，然觀原告所臚列之監工日報表紀錄，自
      97年6 月6 日起固有因豪雨而造成溪水暴漲至施工便道毀
      損之紀載，惟被告均於其後即重新鋪設施工便道（見本院
      卷第194-195 頁），則客觀上原告並無不能繼續施作之處
      ，且縱有暫時不能施作之事實，亦難遽以推論兩造即有合
      意變更請款計價之方式；另原告所稱被告曾於97年3 月間
      曾給付原告K14 、K15 上半部鋼桁架水刀工程款，其後再
      於97年5 月間第2 次給付原告K14 、K15 下半部橋墩和K1
      6 、K17 之全部水刀工程款云云，惟此部分未見原告提出
      具體估驗請款之明細資料，亦難採信。從而，系爭工程之
      付款方式，自應依該工程契約約定，即於每座鋼桁架與橋
      墩均完成後，原告始得請求被告估驗並給付估驗款。
    (三)原告主張K18 、K19 已完工，而K20 、K21 各完工約20％
      、80％之部分等情，雖提出請款申請單、施工成果現場照
      片13張、劉金昌建築師事務所97年7 月22日建字第970722
      號函暨所附之工程數量表、97年5 月30日K19 水刀查驗紀
      錄表（見本院卷第8 、39-41 、44頁；臺灣屏東地方法院
      檢察署98年度他字第70號卷〈下稱偵他卷〉第40 -41、15
      3-154 頁）為證，然查：
    編號K18-19（含P17-18）部分，於原告撤離系爭工程工地
      後，其上仍有生鏽痕跡等情，有原告提出之光碟1 片暨擷
      取照片20張在卷可稽（見本院卷第249-268 頁），另台灣
      檢驗科技股份有限公司97年10月21日就系爭工程所出具之
      第三者公證目視檢驗報告略載：(1)K18-上弦桁樑、上水平
      協撐、立向直撐補強材均為面漆100 ％；立向直斜撐面漆
      99.9％、中塗漆0.1 ％；下旋桁樑未除銹13％、底漆87％
      ；橫樑未除銹22.2％、底漆77 .8 ％；縱樑未除銹12.5％
      、底漆87 .5 ％；下水平斜撐未除銹12.5％、底漆87.5％
      ；軌道樑斜撐底漆100 ％；支承座未除銹50％、底漆50％
      。(2)P17-完成復舊比例100 ％。(3)K19-上弦桁樑、上水平
      協撐、立向直撐補強材、立向直斜撐均為面漆100 ％；下
      旋桁樑未除銹53％、面漆47％；橫樑未除銹52％、面漆48
      ％；縱樑未除銹52％、面漆48％；下水平斜撐未除銹50％
      、面漆50％；軌道樑斜撐未除銹50％、面漆50％；支承座
      未除銹50％、底漆50％。(4)P18 橋墩- 完成復舊比例0 ％
      、未以水刀清洗等語，並附有現場照片60張可參（見本院
      卷第97-99 頁），且核與證人即上開檢驗報告撰寫人丙○
      ○到庭證稱：我去現場檢驗時，看的結果P18 沒有做水刀
      除鏽、鐵架部分上半部完成率較高，但下半部有些只做到
      底漆，有的連除鏽都沒有做等語（見本院卷第243 頁）相
      符，又與證人即接續原告完成系爭工程之錦鳳工程有限公
      司（下稱錦鳳公司）負責人丁○○證稱：包含K14-K19 都
      是部分施工，這部分我沒有全部重做，僅就缺漏部分補做
      等語（見本院卷第240 頁），無甚出入，應堪採信；則於
      原告未能立證證明其就K18 、K19 已完工之相關證據供本
      院調查參酌之情形下，難認原告此部分之主張為有理由。
    又原告舉證人丙○○證述：系爭工程於除鏽除漆後，4 小
      時內不上漆鋼桁架及橋墩即會再生鏽，若再生鏽即認定為
      未除銹等語，主張上開檢驗報告係在原告停工後始為之，
      縱有生鏽情形，亦不能證明原告未施作編號K18-K19 之工
      程完畢，然原告如欲依兩造所簽定之系爭契約，請求給付
      承攬報酬，本應就其已完成K18 、K19 部分之工程，負舉
      證之責，在原告未能就此部分予以立證之情形下，其此部
      分之請求本即難認為有理由。況依原告所提出之編號K18
      、K19 鋼桁架照片（見本院卷第39-40 頁）觀之，拍照日
      為97年9 月7 日，編號K18 、K19 鋼桁架上顯已有塗漆，
      但仍有褐色生鏽之部位，與上開檢驗報告所載編號K18 、
      K19 鋼桁架已塗有底漆或面漆之情況一致，顯見檢驗報告
      所示「未除鏽」部分，應並非編號K18 、K19 鋼桁架因原
      告已停工未及塗漆而再生鏽所致，在原告亦未舉證證明承
      作該鋼桁架塗裝之承包商有遲延塗漆，導致該鋼桁架有再
      生鏽之情事，僅空言主張編號K18 、K19 鋼桁架係於除漆
      除鏽工程完工後始再生鏽，自不足取。
    再者，原告據上開劉金昌建築師事務所出具之工程數量表
      完成之鋼桁架及橋墩有5 座，即指除編號K14-K17 部分之
      工程外，編號K18 、K19 鋼桁架亦已完成云云，然查上開
      記錄表之製表人為被告派駐系爭工程工地之品管工程師洪
      士偉，另於該記錄表上監造單位欄簽名之郭明原則係系爭
      工程監造單位，即劉金昌建築師事務所派駐上開工地之監
      工人員，而洪士偉、郭明原於製作之系爭工程相關文書上
      填寫不實資訊而涉犯偽造文書案件刑事案件警詢中均陳稱
      ：渠等均未每日製作施工日報表、監工日報表，經常有數
      日後始補填或註記施工位置，且亦僅大致記載完成多少數
      量，因查核人員於97年7 月底要求詳細填載確實施工位置
      ，故渠等才開始在監造日誌及施工日報表之重要事項紀錄
      及施工內容部分詳註編號K19 、K20 鋼桁架施工位置，也
      才有因施工位置登載不實涉嫌偽造文書之情等語（見偵他
      卷第228 、235 頁），足見於97年7 月底前，施工日報表
      及監工日誌所載「施工位置及數量」並不精確，而上開工
      程數量表估驗截止日期既為97年7 月16日（見偵他卷第39
      頁），又前述工程數量表既同為監造單位所出具，則其估
      算工程數量之資訊，當不免參考施工日報表、監工日報表
      之數量及施工位置，既於97年7 月底以前，施工日報表、
      監工日誌之記載，均難認為詳實，且其認定與前述台灣檢
      驗科技股份有限公司所出具之檢驗報告相左，實仍無足認
      係指特定編號K18 、K19 鋼桁架確已全部完工。況參以就
      編號K19 鋼桁架部分，原告提出上開水刀查驗紀錄表之記
      載該鋼桁架已全部查驗合格，主張編號K19 鋼桁架已完工
      ，惟嗣後原告亦自承編號K19 鋼桁架施作大部分，僅有部
      分完成等情（見本院卷第273 頁），益徵上開工程數量表
      及水刀查驗記錄表之記載，與事實並非完全相符。又原告
      亦不爭執編號P18 橋墩是因施工便道被沖毀而未施作等情
      （見本院卷第272 、273 頁），依系爭契約約定，如前所
      述原告既需完成每座鋼桁架及橋墩後，始能請領估驗款，
      在K18 並未完全施作完畢，而K19 鋼桁架亦未全部完工，
      且K19 所屬之P18 橋墩亦無證據證明已施作完成之情形下
      ，原告亦無從請求編號K18 、K19 暨P18 該座鋼桁架及橋
      墩之工程款。而就編號K18 鋼桁架部分，原告並未提出如
      編號K19 鋼桁架之查驗記錄佐證該部分工程已除鏽除漆完
      畢，自更無從認定其所主張編號K18 鋼桁架確已完工等情
      為真。
    另原告主張編號K20 、K21 鋼桁架各完工約20％、80％之
      部分等語，雖提出現場施工照片為證，然證人即接續原告
      完成系爭工程之錦鳳工程有限公司（下稱錦鳳公司）負責
      人丁○○亦到庭證稱：完全沒有施作水刀除鏽的是K21-K2
      4 ；K20 之前（原告）僅施作一點點，但檢驗不過，所以
      我們全部重新做；水刀除鏽之範圍均包含橋墩，因橋墩部
      分需除水鏽等語（見本院卷第240-241 頁），足見原告就
      編號K21 鋼桁架部分並未施作，而編號K20 鋼桁架亦僅施
      作部分，且並未通過檢驗，尚難謂原告已完成編號K20 、
      K21 鋼桁架之部分工程。再者，縱認原告上開所述為真，
      然原告既未完成編號K20 、K21 整座鋼桁架及所屬橋墩之
      除鏽除漆，依系爭契約約定，此部分仍不得向被告請求估
      驗付款，是原告請求被告按比例給付此部分之工程款，並
      無理由。
    綜上所述，既原告無法就兩造有按施作面積之比例給付工
      程款之合意，則系爭工程之工程款給付自應依系爭工程契
      約約定為之，即原告須完成1 「座」（即含鋼桁架及所屬
      橋墩）始得請求被告估驗付款，而原告至97年8 月17日停
      工之日止，就編號K18-K20 共3 座鋼桁架及橋墩，均各僅
      施作一部，而編號K21 鋼桁架則均未施作，是依系爭契約
      之約定，系爭工程編號K18-K21 部分之工程款，原告均不
      得請求被告給付。
（二）原告請求被告給付編號K14-K17 部分工程之保留款有無理
      由？
    (一)查系爭契約就付款方式約定：每月30日按完成（架）數量
      估驗，保留款10％，隔月30日結帳，票期30天。雖未明訂
      何時應給付保留款，惟被告已於本院審理時來院陳述保留
      款需於驗收完畢後才有支付義務等語（見本院卷第177 頁
      ），原告就此亦不爭執（見本院卷第189 頁），又而衡以
      一般工程契約多有估驗及驗收程序，此係為免工程全部完
      工驗收時程過長，承攬人若須待工程驗收後始得取得承攬
      報酬，恐背負過大之資金壓力，是工程業界多會採取估驗
      後先給付總承攬報酬一定比例之「工程估驗款」，並保留
      部分承攬報酬即「保留款」，俾利該工程遇有瑕疵需要修
      補時即可抵充，以兼顧承攬人與定作人雙方權益，使工程
      得以順利進行至完工，是既保留款之功能在確保工程之瑕
      疵得有資金修補，則承攬人自應待該工程經監造單位及業
      主驗收，確認並無其他瑕疵應修補後，始能領取工程保留
      款，此觀諸系爭工程屏東縣政府與被告所簽訂之工程契約
      第5 條第1 項第2 款第2 目後段明定：估驗款每期均應扣
      除5 ％作為保留款，並於工程完成，機關驗收合格，廠商
      繳納保固保證金後，一次無息結付尾款，亦同為此類約定
      即明，是原告請求被告支付工程保留款，自應於系爭工程
      經驗收後，始得為之。
    (二)原告主張系爭工程編號K14-K17 部分已完工（應包含編號
      P13-P16 橋墩），被告並已支付2, 010,276元之估驗款，
      則被告自應將10％之保留款即223,364 元給付予原告等語
      ，並提出系爭工程合約書、施工成果現場照片15張、監工
      日報影本各1 份為證（見本院卷第5-7 頁、35-38 ），經
      查依原告所陳，系爭工程係於98年9 月18日驗收合格（見
      本院卷第189 頁），而被告對系爭工程中編號K14-K17 部
      分其後確已驗收完畢，應給付該部分工程10％之保留款予
      原告等情復不爭執，僅主張以其他債權抵銷（見本院卷第
      221 頁，抵銷部分詳後述），應認原告所述為真，其請求
      被告給付223,364 元保留款，為有理由。
（三）原告主張終止系爭契約是否有理由？
      按契約除當事人為合致之意思表示外，須經債務人繼續之
      履行始能實現者，屬繼續性供給契約，而該契約倘於中途
      發生當事人給付遲延或給付不能時，民法雖無明文得為終
      止契約之規定，但為使過去之給付保持效力，避免法律關
      係趨於複雜，應類推適用民法第254 條至第256 條之規定
      ，許其終止將來之契約關係，依同法第263 條準用第258
      條規定，向他方當事人以意思表示為之（最高法院89年度
      台上字第1904號判決意旨參照）。次按，給付無確定期限
      者，債務人於債權人得請求給付時，經其催告而未為給付
      ，自受催告時起，負遲延責任；契約當事人之一方遲延給
      付者，他方當事人得定相當期限催告其履行，如於期限內
      不履行時，得解除其契約，民法第229 條第2 項前段、第
      254 條定有明文。查原告雖主張其於97年9 月5 日以存證
      信函催告被告給付編號K1 4-K17鋼桁架暨橋墩之保留款，
      並驗收給付編號K18-K21 鋼桁架及其下橋墩之工程款，而
      被告均置之不理，是被告已陷於給付遲延，原告自得終止
      系爭契約，並提出該存證信函附卷可參（見本院卷第12-1
      5 、186 頁）。然被告依系爭工程契約，於受原告請求時
      ，並無給付編號K18- K21部分工程款之義務，已如前述，
      故被告就此部分自無何給付遲延之情事。又就編號K14-K1
      7 部分工程之保留款，依前述既須待該部分工程驗收後，
      原告始得請求，而依原告自承系爭工程係於98年9 月18日
      始驗收完畢（見本院卷第189 頁），是原告於97年9 月5
      日催告被告給付鋼桁架編號K14-K17 之工程保留款時，系
      爭工程既尚未驗收完畢，被告自無給付此部分款項之義務
      ，是縱原告以存證信函催告，被告亦不因而負遲延責任，
      至為灼然。從而，被告既未負遲延責任，則原告自無得合
      法終止系爭工程契約之事由，是原告主張系爭契約已終止
      ，自屬無據。
（四）原告於97年8 月17日停工有無理由？被告以原告遲延給付
      所致需重新施作施工便道、便橋之費用、未盡保管機具責
      任致機具毀損之修復費用、擅自停工致被告需委請第三人
      修補及完成系爭工程所支出之費用及原告應退稅款為由，
      主張抵銷是否有據？如可，其金額為若干？
    (一)原告應返還退稅款予被告部分：被告主張編號K14-K17 工
      程雖已完工並給付估驗款，經被告同意折讓28,576元，原
      告應退稅金1,429 元予被告等情，有被告提出之應付稅金
      明細表、折讓證明單各1 紙在卷可稽（見本院卷第77-78
      頁），原告亦肯認原告得以此筆金額抵銷（見本院卷第22
      7-228 頁），是被告辯稱原告應給付予被告此筆金額，應
      為可採。
    (二)原告於97年8 月17日停工有無理由？如無理由，有無致被
      告受有損害之部分：
    另按工作進行中，因承攬人之過失，顯可預見工作有瑕疵
      或有其他違反契約之情事者，定作人得定相當期限，請求
      承攬人改善其工作或依約履行；又承攬人不於前項期限內
      ，依照改善或履行者，定作人得使第三人改善或繼續其工
      作，其危險及費用，均由承攬人負擔，民法第497 條第1
      項、第2 項定有明文。又按，工作需定作人之行為始能完
      成者，而定作人不為其行為時，承攬人得定相當期限，催
      告定作人為之。定作人不於前項期限內為其行為者，承攬
      人得解除契約，並得請求賠償因契約解除而生之損害。民
      法第507 條亦著有明文在案。復按，因可歸責於承攬人之
      事由，致工作發生瑕疵者，定作人除依民法第493 條或第
      494 條之規定，請求修補，或解除契約，或請求減少報酬
      外，並得請求損害賠償，民法第495 條定有明文。準此規
      定，祇須因可歸責於承攬人之事由，致工作發生瑕疵，定
      作人除得依民法第493 條或第494 條規定，請求修補或解
      除契約或請求減少報酬外，並得捨此逕行請求損害賠償，
      或與修補、解約、減酬併行請求，為此損害賠償之請求時
      ，原無須踐行民法第493 條第1 項所定定期請求修補之程
      序，此觀該條項所定工作有瑕疵不以承攬人有過失為要件
      ，而民法第495 條限於因可歸責於承攬人之事由致工作發
      生瑕疵者，始有其適用之法意自明，且依民法第495 條所
      定「並得請求損害賠償」之文義觀之，亦應為相同之解釋
      （最高法院76年度台上字第1954號判決參照）。
    原告雖主張其於97年8 月17日停工，係因被告未按系爭契
      約提供足量之高空施工鷹架及高空作業車，致原告必須與
      油漆包商共同使用僅有之4 座高空鷹架加以施工，且被告
      亦未及時搭建橋下安全護網、拆除橋上鐵軌及枕木、修復
      被颱風沖毀之施工便橋等配套措施，使原告無從整體施作
      系爭工程，而必須將鋼桁架與橋墩分開施作，而導致系爭
      工程有所延宕，原告並無過失云云，然查：
    (1)查被告固有提供高空鷹架、高空作業車之義務，此為被告
      所不爭執，但兩造並未約定被告所應提供上開機具之具體
      數量，亦為兩造所不爭（見本院卷第175-176 頁），應堪
      信為真實。惟原告固主張被告所提供之機具有所不足，且
      曾向被告催告補足機具，然已為被告所否認，則苟原告認
      被告有此協力義務，依上開規定，自應催告被告予以履行
      ，且衡情而論，在施工當時，若機具有所不足，而導致工
      程延宕，承攬人自應積極與有義務提供機具者協調，以求
      工程得以順利進行，然在原告並未能提出任何積極證據證
      明有催告被告為此協力義務，是以原告此部分之主張，尚
      難信為真實。又原告主張被告未搭建安全護網、拆除橋上
      鐵軌及枕木云云，原告均未舉證以實其說，且為被告所否
      認，自無足取。
    (2)就被告未修復被颱風沖毀之施工便橋之部分：原告雖舉97
      年6 月6 日至97年7 月3 日之監工日報表記載：施工便道
      於97年6 月6 日因連日豪雨造成溪水暴漲而沖毀，至97年
      7 月3 日止被告均重新鋪設施工便道等語，主張此段期間
      共28天，原告因施工便道被沖毀而無法施工，應堪信為真
      ，惟被告其後既已補做施工便道及施工便橋（見本院卷第
      194-195 頁），且於97年8 月17日原告停工之日，系爭工
      程現場亦有施工便道500 座、施工便橋30座，施工架9 座
      等，有監工日報表在卷可憑，則原告實無以被告未修復施
      工便橋為由，任意停工之權利，是原告此部分主張，尚無
      從作為對其有利之認定。再者，原告主張97年7 月16日至
      同年月18日、同年月26日至同年月29日分別因卡玫基、鳳
      凰颱風來襲，施工便道復被沖毀，而被告卻遲未重新施作
      便道，復未依原告要求搭設施工架，原告於97年8 月22日
      以發函催告被告履行此一協力義務，然被告仍拒履行，並
      提出颱風資料庫有發警報颱風列表、存證信函各1 份為證
      （見本院卷第9-10、197 頁），然上開有發警報颱風列表
      充其量僅能證明該段期間確有颱風來襲，尚無足證明系爭
      施工便道有因而被沖毀等情。另就97年7 月16日至同年月
      29日之監工日報表觀之，其上並無施工便道沖毀之紀錄，
      且依其上施工項目之記載，施工便橋、施工便道及施工架
      均有施作數量，亦與原告主張系爭工程之施工便道、施工
      架有被沖毀而需重新鋪設搭建等情不符，是被告於原告停
      工自無修復施工便道、施工架之義務存在，在原告並未提
      出其他積極證據可供本院調查參酌之情況下，尚難認定被
      告於原告停工前，有何違反系爭契約而未履行其應鋪設搭
      建施工便道、施工架義務之情事。
    (3)又於原告於上開97年8 月22日之存證信函，亦稱待被告給
      付編號K14-K17 鋼桁架及其下橋墩之保留款及K18-K21 工
      程款後，始願再行施作云云，然被告於原告停工之時並無
      給付上開款項之義務，業如前述，是原告據此而停工，自
      難認有理由。
    (4)綜上所述，在無證據可資認定被告確有拒絕履行或遲延履
      行系爭工程契約付承攬報酬、提供機具或完成其他施工便
      道之協力義務，則原告於97年8 月17日停工即屬無合法事
      由之擅自停工。
    又被告於97年8 月19日委託侯永福律師發予原告之存證信
      函載明：茲代育興科技企業股份有限公司及鈺勛企業有限
      公司催告貴公司（即原告）於文到2 日內復工並備齊人力
      、機具設備，以趕進度，否則依民法第497 條規定處理等
      語（見本院卷第79-82 頁），原告亦不爭執有收受該函，
      已足證被告曾定相當期限請求原告依系爭契約繼續施作系
      爭工程，在原告拒絕繼續施作之情形下，依上開民法第49
      7 條之規定，被告自得委請第三人施作此部分之工程，其
      因而衍生之費用，則轉換為原告負擔。又被告委請錦鳳公
      司施作系爭工程，就就編號K1-K8 、K20-K24 共13座鋼桁
      架及其下橋墩因原告均未施作，故以每座650,000 元之價
      格委請錦鳳公司施作，是此部分支出之工程款為8,450,00
      0 元，業據其提出被告與錦鳳公司簽訂工程合約書、請款
      申請單、轉帳及匯款資料為證（見本院卷第164-171 頁）
      ，且證人丁○○亦證稱：被告所提出之附於本院卷第164
      頁之契約係其與被告所簽，而K21-K24 完全沒有作；我們
      是局部總價承攬，完全沒有作的一個價格，有部分施作的
      一個價格；K20 也是因前手做的檢驗不過，故全部重作；
      被告就此承攬之費用已全部付清等語（見本院卷第239-24
      1 頁）互核一致，被告上開主張應該採信。原告雖爭執上
      開錦鳳公司承攬每座鋼桁架暨橋墩之金額，已多出原告承
      攬金額約1/ 5，自屬過高云云，惟衡情工程期限愈短，則
      施作工程之人力及機具密度即愈高，則承攬該工程之成本
      自會增加，是承攬報酬之數額自隨之提供，事所常有，是
      在原告並未具體指出被告與錦鳳公司約定承攬報酬在客觀
      上有何具體不當情事之情況下，自應認被告委外施作完成
      系爭工程而支出之金額以8,450,000 元應屬相當，並無過
      高之情。至被告為系爭工程編號K14-K19 鋼桁架及編號P1
      7-P19 橋墩之修補及施作共計支出1,100,000 元部分，因
      K18 、K19 及P17-P19 等工程原告僅完成一部即擅自停工
      ，就該部分工程未能完成顯有過失，而被告業已催告原告
      繼續施作系爭工程，業已認定如前，是被告因此所受之損
      害自得依民法第497 條向原告請求；而K14-K17 鋼桁架具
      有瑕疵而需修補等情，業據證人丁○○證稱：K14- K19部
      分均有缺漏而加以補作等語綦詳（見本院卷第240 頁），
      而依前揭規定及說明，被告主張依民法第495 條損害賠償
      之請求時，原無須踐行民法第493 條第1 項所定定期請求
      修補之程序，且此一請求權並不以原告有過失為要件，是
      被告請求原告支付修補K14-17鋼桁架修補款項，亦應准許
      。而編號K14-K19 鋼桁架及編號P17-P19 橋墩之修補及繼
      續施工完畢之費用為1,100,000 元，而被告亦已支付予錦
      鳳公司，亦有被告與錦鳳公司簽訂之工程合約書、請款申
      請單、轉帳及匯款資料為證（見本院卷第164-171 頁），
      應堪採信。
    綜上，被告於原告擅自停工後因委請修補及完成系爭工程
      所支出之費用為9,550,000 元，惟因被告毋須支付編號K
      18-K21鋼桁架暨其下橋墩之承攬報酬，已如前述，而編號
      K1-K8 、K22-24鋼桁架暨其下橋墩，原告未施作，被告亦
      無給付報酬之義務，此均為兩造所不爭執，因此被告就原
      告不繼續履行系爭契約所受之損害應扣除原應給付予原告
      之編號K1-K8 、K18-K24 共15座鋼桁架暨其下橋墩之承攬
      報酬8,376,150 元【計算式：原告以每座558,410 元之價
      格承攬系爭工程×15＝8,376,150 】，是被告尚得向原告
      請求1,173,850 元。從而，被告所為扣除此部分款項之抗
      辯，應屬可取。至本件被告依民法第495 條、第497 條之
      規定，請求原告償還此部分費用，既有理由，其即無再依
      民法第493 條請求損害賠償之必要。
    (三)末按二人互負債務，而其給付種類相同，並均屆清償期者
      ，各得以其債務，與他方之債務，互為抵銷，民法第334
      條第1 項前段，定有明文。本件被告固積欠原告前述223,
      364 元工程保留款未付，惟原告亦積欠被告退稅款1,429
      元及委請第三人施作系爭工程完畢費用1,173,850 元，兩
      造互負債務，而其給付種類相同，並被告已向原告提出此
      部分之請求而均屆清償期，被告為抵銷抗辯，自為法許，
      於抵銷後，原告尚積欠被告951,915 元，原告對被告已無
      債權可得請求，是原告請求被告給付1,740,324 元，及自
      本件起訴狀送達繕本翌日起至清償日止，按週年利率5 ％
      計算之利息，均為無理由。另因上開被告得向原告請求之
      數額，顯已足抵銷原告上開得請求之費用，是被告另以原
      告遲延給付所致需重新施作施工便道、便橋之費用、未盡
      保管機具責任致機具毀損之修復費用主張抵銷部分，本院
      即無庸再為審酌，併此敘明。
五、綜上所述，原告所得請求被告給付之工程款債權，因被告行
    使抵銷權而不復存在，從而，原告本於系爭契約之法律關係
    ，訴請被告應給付原告1,740,324 元，及自97年6 月27日起
    至清償日止，按週年利率5 ％之利息，為無理由，應予駁回
    。又原告之訴既經駁回，其假執行之聲請，亦失所附麗，應
    併駁回之。
貳、反訴部分：
一、反訴原告起訴主張：反訴被告並無合法終止系爭契約之事由
    ，即於97年8 月17日擅自停工，就其已開始施作之編號K14-
    K19 鋼桁架及編號P17-P19 橋墩，有部分未施作或具有瑕疵
    ；另編號K1-K8 、K20-24原告則均未施作，經反訴原告催告
    反訴被告履行，仍不履行後，即委請錦鳳公司改善並繼續施
    作完成，編號K14-K19 鋼桁架及編號P17-P19 橋墩之修補瑕
    疵及施作完成之費用為1,100,000 元；另就編號K1-K8 、K2
    0-K24 共13座鋼桁架及其下橋墩因反訴被告均未施作，故以
    每座650,000 元之價格委請錦鳳公司施作，較反訴被告原承
    攬系爭工程之金額即每座鋼桁架暨橋墩558,410 元，多支出
    之工程款為1,190,670 元【計算式：（650,000-558,410 ）
    ×13＝1,190,670 】；又反訴原告已給付反訴被告原告編號
    K14-K17 鋼桁架暨其下橋墩部分之估驗款，嗣經反訴被告同
    意折讓28,576元，故反訴被告應退稅金1,429 元予反訴原告
    ，爰依不當得利法律關係、民法第493 條、第495 條、第49
    7 條提起反訴。並聲明：(一)反訴被告應給付反訴原告951,91
    5 元，及自反訴狀送達之日（98年11月11日）起至清償日止
    ，按週年利率5 ％算之利息；(二)反訴原告願供擔保請准宣告
    假執行。
二、反訴被告則以：系爭工程總施進度超前，且於終止契約前已
    完成5.5 座鋼桁架及橋墩，以已施作面積18,800平方公尺換
    算鋼桁架及橋墩亦已完成6.4 座，是並無遲延給付之情形。
    且係因反訴原告未按系爭契約提供足量之高空施工鷹架及高
    空作業車，致反訴被告必須與油漆包商共同使用僅有之4 座
    高空鷹架加以施工，且反訴原告亦未及時搭建橋下安全護網
    、拆除橋上鐵軌及枕木、修復被颱風沖毀之施工便橋等配套
    措施，使反訴被告無從整體施作系爭工程，而必須將鋼桁架
    與橋墩分開施作，而導致系爭工程施作進度緩慢，此並不得
    歸責於反訴被告。且系爭工程之施工便道於97年7 月16日至
    同年月18日、同年月26日至同年月29日分別因卡玫基、鳳凰
    颱風來襲而被沖毀，而反訴原告卻遲未重新鋪設施工便道，
    致反訴被告不得以停工待反訴原告重新鋪設，並於97年8 月
    22 日 以存證信函催告反訴原告履行上開搭建施工便道、施
    工架，然反訴原告卻置之不理，是系爭工程進度緩慢，係反
    訴原告未盡其提供足夠機具及未將施作系爭工程之其他設備
    興設完成所致，反訴被告對此並無過失。又反訴被告已完成
    系爭工程K14-K17 共4 座鋼桁架及其下橋墩部分，反訴被告
    卻遲未給付該部分工程之保留款223,364 元，另反訴被告亦
    已施作編號K18 、K19 鋼桁架及其下橋墩完成、編號K20 及
    K21 部分亦已施作20％、80％之面積，反訴原告卻遲未給付
    此部分之工程款，是反訴被告自得停止施作系爭工程並終止
    系爭工程契約。而反訴原告另委請錦鳳公司承攬每座鋼桁架
    暨橋墩之金額，已多出原告承攬金額約1/ 5，自屬過高。並
    聲明：駁回反訴原告之訴及假執行；如受不利益之判決，願
    供擔保請准宣告免為假執行。
三、兩造不爭執及爭執之事項：均同前開本訴所示。
四、本院之判斷：本件反訴原告即被告得依民法第495 條、第49
    7 條得向反訴被告即原告請求給付修補及完成系爭工程之費
    用為1,173,85 0元，另以不當得利關係得請求反訴被告返還
    1,429 元，於抵銷反訴被告得主張之223,364 元系爭工程編
    號K14-K17 鋼桁架及其下橋墩之保留款後，反訴被告尚積欠
    反訴原告951, 915元，且此修補及完成系爭工程之費用並合
    理未過高等情，已敘明如前揭本訴理由欄所載，從而，反訴
    原告依民法第497 條及不當得利法律關係，請求反訴被告應
    給付反訴原告951, 915元，及自反訴狀送達之翌日（即98年
    11月11日）起至清償日止按週年利率5 ％計算之利息，為有
    理由，應予准許。
五、又本件反訴部分兩造均陳明願供擔保，請准宣告假執行為免
    為假執行，經核於法皆無不合，爰分別酌定相當之金額併准
    許之。
、本件判決之基礎已臻明確，兩造其餘攻擊防禦方法及舉證，
    核與判決無影響，毋庸一一論列，併此敘明。
據上論結，本件原告之訴為無理由，反訴原告之訴為有理由，爰
依民事訴訟法第78條、第389 條第2 項、第392 條第2 項、第3
項。
中    華    民    國    99    年    5     月    13    日
                  民事第六庭    法  官  李怡諄
正本係照原本作成。
如不服本判決，應於送達後20日內，向本院提出上訴狀並表明上
訴理由，如於本判決宣示後送達前提起上訴者，應於判決送達後
10日內補提上訴理由書（須附繕本）。
中    華    民    國    99    年    5     月    13    日
                                書記官  陳建琪

司法院資訊處製作；財團法人民間司法改革基金會備份。
